臺灣高等法院刑事判決
109年度上易字第800號
上  訴  人  
即  被  告  吳健陞



選任辯護人  黃采薇律師(法扶律師)
上列上訴人因傷害等案件，不服臺灣臺北地方法院108年度易字
第53號，中華民國109年3月18日第一審判決（起訴案號：臺灣臺
北地方檢察署107年度偵字第18853號），提起上訴，本院判決如
下：
    主  文
上訴駁回。
    事  實
一、吳健陞於民國107年2月1日11時許，欲進入位於臺北市○○區○
    ○○道0段000號之真如苑道場內，遭擔任保全之陶基憙表示其
    未配戴識別證而阻擋進入時，竟基於傷害及公然侮辱之犯意
    ，先以右手打陶基憙左臉部，再以「幹你娘」等語辱罵陶基
    憙，足以貶損陶基憙之人格、名譽及社會評價。復遭陶基憙
    從道場大門拉出後，再接續以右手打陶基憙左臉部，致陶基
    憙受有左臉頰腫傷之傷害。
二、案經陶基憙訴由臺北市政府警察局中山分局移請臺灣臺北地
    方檢察署檢察官偵查起訴。
    理  由
壹、證據能力
一、按被告以外之人於審判外之言詞或書面陳述，除法律有規定
    者外，不得作為證據。惟按被告以外之人，於審判外之陳述
    ，雖不符刑事訴訟法第159條之1至第159條之4之規定，而經
    當事人於審判程序同意作為證據，法院審酌該言詞陳述或書
    面陳述作成時之情況，認為適當者亦得為證據。刑事訴訟法
    第159條之5第1項定有明文。本件據以認定事實之供述證據
    ，檢察官、被告吳健陞及辯護人於原審均未爭執其證據能力
    ，嗣檢察官、辯護人於本院審判期日中，均表示同意作為證
    據而不予爭執（見本院卷第92至93頁），而被告經合法傳喚
    ，於本院審理期日無正當理由未到庭，且迄於本院言詞辯論
    終結前，未以言詞或書狀聲明異議，應認亦已同意得作為本
    案證據，且本院審酌結果，認該證據資料製作時之情況，尚
    無違法不當及證明力明顯過低之瑕疵，以之作為證據應屬適
    當，依上開規定，認該等供述證據均具證據能力。
二、被告之辯護人雖為被告主張監視器影片、畫面為偽造云云（
    見本院卷第93至94頁），然本件拍攝到被告及告訴人陶基憙
    於107年2月1日11時許在真如苑道場之監視影像，經原審於1
    08年2月27日當庭勘驗，有原審勘驗筆錄可憑（見原審卷第6
    6至67頁），而原審勘驗上述監視錄影畫面時，畫面自始均
    無中斷或不連續之情形，並無任何剪接或變造之跡象，自難
    遽認錄影內容係經剪接、造假。是被告之辯護人為被告主張
    前開監視影像為偽造而否認證據能力，要無可採。
三、本件據以認定事實之其他非供述證據，與本案事實具自然關
    聯性，且非公務員違背法定程序所取得，依同法第158條之4
    規定反面解釋，均具證據能力。　　
貳、認定事實所憑證據及理由
一、訊據被告固坦承有於前開時間因欲進入道場而打告訴人並辱
    罵告訴人，惟矢口否認有何傷害及公然侮辱犯行，辯稱：案
    發當天是告訴人先打我，我所為是為了防衛等語。經查：
二、關於被告是否有毆打及辱罵告訴人乙節：
　㈠證人即告訴人陶基憙於偵查及原審時證稱：107年2月1日11時
    左右，被告沒有配戴識別證就到道場前方，我見狀就要被告
    出示識別證便去攔被告，被告動手打我頭跟臉，罵我「你是
    來領錢的，我是來繳錢的，你搞不清楚」、「幹你娘」，當
    天道場有活動，信眾以婦女跟上年紀的人居多，被告動手打
    我，我不能讓被告進道場，所以我後來還是繼續阻擋被告進
    去，把被告往外拉，被告又打我的頭跟臉，我的臉頰遭被告
    打腫等語（見107偵18853卷第41至42頁，原審卷第69至71頁
    ），核與證人葉修維於偵查及原審時證稱：我當天在幫信徒
    換證件，被告沒有配戴證件，也沒依程序換證，就擅自闖入
    道場，告訴人勸阻被告說要換證，被告不接受，一直往道場
    裡面走，我聽到衝突的聲音跑過去看時，看到被告揮拳打到
    告訴人的臉，告訴人的臉就腫起來，被告有罵告訴人三字經
    等語（見107偵18853卷第42至43頁，原審卷第72頁）相符。
　㈡經原審勘驗案發經過之監視器錄影畫面，結果為：「（00：0
    0：00）畫面拍攝右側為大門，中間為走道，左側為戶外。
    （00：00：23至00：00：31）告訴人與被告自畫面下方出現
    ，告訴人以左手臂阻擋被告前進，被告將告訴人手往上抬後
    前進，告訴人跟隨在旁阻止被告進入畫面右側之大門，雙方
    並有發生爭執。（00：00：31至00：00：36）被告以右手打
    告訴人左臉部，告訴人隨即以左手推被告左胸，被告向後退
    ，雙方朝畫面左側移動，自畫面左側消失。（00：00：51至
    00：01：09）被告自畫面左側出現，朝畫面右側大門走去，
    告訴人跟隨其後，在被告走進右側大門內後，告訴人將被告
    拉出，被告以右手打告訴人左臉部，雙方朝畫面左側移動，
    自畫面左側消失。」等情，有原審勘驗筆錄及擷圖照片附卷
    可參（見原審卷第66至67頁、第77至80頁），可見被告於進
    入道場大門前，遭告訴人阻攔，被告即以右手打告訴人左臉
    ，二人發生爭執，嗣被告在走進大門遭告訴人拉出後，被告
    又以右手打告訴人左臉，核與告訴人陶基憙、證人葉修維上
    開證述一致，且被告亦自承有前開對告訴人毆打及辱罵之行
    為（見107審易3499卷第44頁），則足認被告確有以右手二
    度毆打告訴人左臉而致告訴人左臉頰腫傷，並有以前開言語
    辱罵告訴人。
三、關於被告行為是否該當防衛行為乙節：
　㈠按刑法第23條規定之正當防衛，必須對於現在不法之侵害，
    而出於防衛自己或他人權利之行為為要件，故正當防衛之要
    件，以遇有現在不法之侵害，始能成立，如不法侵害已過去
    而為報復行為，或預料有侵害而不法侵害尚未發生，抑或如
    非基於排除現在不法之侵害所為對他人身體之攻擊行為，因
    其本即有傷害之犯意存在，則其加害行為自無正當防衛可言
    （最高法院98年度台上字第6558號、108年度台上字第1404
    號判決意旨參照）。又所謂誤想防衛，乃事實上本無現在不
    法之侵害，誤認為有此侵害之存在而為正當防衛，並因而實
    行行為者。此種誤想中之不法侵害，仍須具有現在性、急迫
    性、迫切性，即法益之侵害已迫在眉睫，始足成立，倘誤想
    中之侵害並無已開始之表徵，不致有所誤認，而係出於行為
    人幻覺、妄想，或主觀上憑空想像，即無誤想防衛之可言（
    最高法院107年度台上字第2071號判決意旨參照）。
　㈡被告雖辯稱：其所為乃先遭告訴人攻擊所致云云（見原審卷
    第343頁）；辯護人為被告辯護主張：係告訴人先有毆打、
    不法限制其行動自由之舉，應有正當防衛之適用。被告為本
    件犯行，係出於錯覺防衛，應構成誤想防衛云云（見本院卷
    第92頁、第97頁），惟參照前揭原審就案發當時之監視錄影
    畫面所為之勘驗筆錄及就該監視錄影畫面所為之擷圖照片以
    觀（見原審卷第66至67頁、第77至80頁），因被告欲直接進
    入會場，告訴人遂以左手臂阻擋被告前進，被告將告訴人的
    手往上抬之後繼續往前進，告訴人跟隨在旁阻止被告進入，
    接著被告就以右手毆打告訴人左臉部，可見被告是先出手主
    動攻擊的一方，告訴人並未先有任何攻擊被告之舉動，且告
    訴人係基於其保全職責始為阻擋被告行為，而其於阻攔被告
    之際，乃僅以手臂阻擋被告前進，就客觀情狀以觀，難認告
    訴人阻攔之舉動有何具威嚇、挑釁之攻擊意涵，要無現在不
    法急迫性之侵害可言，自不符正當防衛要件。又誤想防衛需
    具有「防衛意思」，本件在客觀上告訴人尚未針對被告為任
    何侵害行為，亦無有何足以使被告誤認有現時不法侵害之客
    觀情狀，被告即先出手毆打告訴人左臉部，難認被告之行為
    係出於「防衛」之意思而為。是被告及其辯護人主張被告所
    為應該當正當防衛或誤想防衛等節，俱難憑採。
四、至辯護人聲請傳喚證人陳碧華，以證明案發當時證人陳碧華
    有在現場，可證明是告訴人先對被告動手等情。惟查，本院
    業已函詢臺北市政府警察局中山分局，經當天到場處理之警
    員陳俊宇表示：當時現場並無查證到名為「陳碧華」之人等
    語；而警員至真如苑道場查訪後電詢陳碧華之結果，陳碧華
    亦表示：案發當時其並不在現場等語，有臺北市政府警察局
    中山分局109年5月15日北市警中分刑字第1093035540號函暨
    檢附之職務報告、臺北市政府警察局中山分局大直派出所查
    訪問報告表、臺北市政府警察局中山分局大直派出所公務電
    話紀錄表在卷可稽（見本院卷第57至61頁）。由上可知，既
    然案發當時證人陳碧華並未在場，自無從證明係告訴人先對
    被告動手等情，是本院認無再行傳喚證人陳碧華為調查之必
    要，併此敘明。
五、綜上所述，本案事證明確，被告所辯及辯護人主張均不可採
    ，被告上開犯行洵堪認定，應依法論科。
參、不另為無罪諭知
　　公訴意旨以：被告於上開時、地另對告訴人稱「你是來領錢
    的，我是來繳錢的，你搞不清楚」等語，因認此部分被告亦
    涉犯刑法第309條第1項公然侮辱罪嫌。惟此部分從該等字句
    觀之，客觀上僅可認係單純事實之陳述，難認有何貶抑人格
    之意，故應不構成公然侮辱罪，本應為無罪之諭知。惟此部
    分與前揭構成公然侮辱犯行部分，為事實上一罪，故不另為
    無罪之諭知。
肆、論罪
一、被告行為後，刑法第277條規定業於108年5月29日修正公布
    施行，並自同年月31日起生效。修正前刑法第277條第1項規
    定「傷害人之身體或健康者，處3年以下有期徒刑、拘役或1
    千元以下罰金」（依刑法施行法第1條之1第1項、第2項前段
    規定，上開罰金刑之貨幣單位為新臺幣，且就所定數額提高
    為30倍），修正後為「傷害人之身體或健康者，處5年以下
    有期徒刑、拘役或50萬元以下罰金」，經比較其新舊法結果
    ，修正後刑法第277條第1項之法定刑高於修正前，並未較有
    利於被告，依刑法第2條第1項前段規定，自應適用最有利於
    被告即行為時之修正前刑法第277條第1項規定處斷。又被告
    行為後，刑法第309條第1項於108年12月25日修正公布，將
    所訂法定刑中「300元以下」之罰金刑，修正為「9000元以
    下」，並自同年月27日起施行。因本項修正前，依刑法施行
    法第1條之1第1項、第2項前段規定，就所定「300元以下」
    之罰金刑即已提高為30倍即新臺幣9000元，是以此次修法並
    無更動刑罰內容，僅在使罰金數額明確化，而與修正前實質
    內容無異，則此等法律修正對被告無有利不利之區別，自無
    比較新舊法之問題，併此敘明。
二、核被告所為，係犯修正前刑法第277條第1項傷害罪、刑法第
    309條第1項之公然侮辱罪。被告接續以右手打告訴人左臉2
    次，各該行為均係於密切接近之時地實施，獨立性極為薄弱
    ，依一般社會通念難以強行分離，應評價為一接續行為較為
    合理。被告所犯公然侮辱罪及傷害罪2罪，犯意各別，行為
    互殊，應分論併罰。
三、辯護人雖以被告患有思覺失調症，請求依刑法第19條規定減
    輕其刑云云。惟查：被告自103年6月30日起即每月在衛生福
    利部臺北醫院精神科就診，並經診斷罹患思覺失調症，且因
    此領有重大傷病證明，有衛生福利部臺北醫院108年8月26日
    開立之診斷證明書、108年5月3日北醫歷字第1080004054號
    函送之被告病歷及中央健康保險署08年5月3日健保北字第10
    81063759號函送之被告申請重大傷病證明資料供參（見原審
    卷第129至137頁、第141至224頁、第335頁）。而依前開病
    歷所示，被告固曾因破壞店面及攻擊路人而於103年5月21日
    急診接受精神科診療（見原審卷第143至155頁），惟後續即
    持續在衛生福利部臺北醫院就診，而依案發之107年2月1日
    前後一年間之每月門診紀錄（106年8月至107年8月）所載（
    見原審卷第167至182頁），被告情緒均穩定（mood stable
    ），可見被告於案發期間雖受思覺失調症所苦，但並非處於
    該病症之急性期，且案發當月及案發前後均有赴門診規律接
    受診療。又被告在原審準備程序時為己置辯且答辯切題，復
    多次撰述書狀陳述己見（見107審易3499卷第44頁、第47至5
    3頁，原審卷第51頁、第225至229頁、第235至245頁），可
    見被告對於自身所涉行為尚可自我辯護，對其行為亦曾坦認
    犯罪（見107審易3499卷第44頁）。雖被告嗣後改口否認犯
    行，並為前開辯解，但無明顯不同於常人之認識錯誤，且依
    其於偵查時所稱：我當時要參加法會，但沒有戴識別標誌，
    先前保全沒有檢查過，當天我只是要進去拿行程表，結果我
    進去，告訴人就直接攔我，打我，我有罵告訴人，我要防衛
    我自己等語（見107偵18853卷第84頁），就事發經過均可清
    楚描述，且根據其記憶內容為己辯護，難認被告於案發時之
    辨識、控制、記憶能力與常人有異，不足認被告在案發時有
    因精神障礙或其他心智缺陷，致其辨識行為違法或依其辨識
    而行為之能力有顯著減低之情形。是辯護人前開主張，並不
    可採。
伍、駁回上訴之理由
一、原審詳查後認被告上開犯行明確，適用修正前刑法第277條
    第1項，刑法第2條第1項前段、第309條第1項、第41條第1項
    前段、第51條第6款，刑法施行法第1條之1第1項、第2項前
    段等規定，並審酌被告並無前科，素行尚可，因不滿遭擔任
    道場保全之告訴人攔阻，竟毆打並辱罵告訴人，致告訴人受
    有臉頰腫傷，並衡酌告訴人遭公然侮辱所受人格、名譽上之
    損害，及告訴人因此所受之傷害雖非屬嚴重，但被告迄未與
    告訴人達成和解，賠償損失並獲諒解，兼衡被告患有思覺失
    調症而領有重大傷病證明等一切情狀，分別量處拘役40日、
    20日及定應執行拘役50日，並均諭知易科罰金之折算標準。
    經核其認事用法並無違誤，量刑及沒收亦屬妥適，應予維持
    。至原審雖就上揭不另為無罪諭知部分，漏未諭知，惟不影
    響判決本旨，附此敘明。
二、被告上訴意旨以：漏列現場人證、陳碧華證詞，請求判無罪
    云云；辯護人為被告主張：請求依刑法第19條、第59條、第
    61條等規定減刑或免刑云云。惟查，原審業經綜合上述卷內
    相關事證為審酌判斷後，已足認定被告確有本件傷害、公然
    侮辱犯行，並無再依憑其他現場人證證詞之必要，而案發當
    時證人陳碧華並未在場，自無從佐證係告訴人先對被告動手
    等情，業如前述，是被告主張漏列現場人證、陳碧華證詞，
    請求判無罪云云，為無理由，應予駁回。又本件被告並無刑
    法第19條減輕其刑規定之適用，已如前述，亦應予駁回。另
    按刑法第59條所謂「犯罪之情狀顯可憫恕」，係指裁判者審
    酌刑法第57條各款所列事項以及其他一切與犯罪有關之情狀
    之結果，認其犯罪顯可憫恕者而言。必於審酌一切之犯罪情
    狀，在客觀上顯然足以引起一般同情，認為縱予宣告法定最
    低刑度猶嫌過重者，始有其適用。又刑法第61條係規範某部
    分之犯罪，認依同法第59條之規定減輕其刑仍嫌過重者，得
    免除其刑，是自應以該犯罪行為人已經符合刑法第59條情節
    堪憫之情形為前提，尚難以行為人所犯，係刑法第61條列舉
    罪名，即認符合情節堪憫之要件。查被告雖於103年間經診
    斷罹患思覺失調症，惟於就醫之後，於本件案發時，並非處
    於該病症之急性期，其精神狀況尚穩定而未達嚴重之程度，
    且其表現、記憶與邏輯思考能力亦未脫離常軌太多，案發當
    時辨識能力及依其辨識而行為之能力均未明顯受損乙情，業
    如前述。而被告僅因欲進入道場卻遭告訴人攔阻，竟不思循
    理性方法溝通、解決，即逕為傷害之暴力行為及出言辱罵，
    且事後飾詞卸責，否認犯行，未見悔意，亦迄未與告訴人達
    成和解。是依被告之行為情狀，難認有何客觀上顯然足以引
    起一般同情或情輕法重之情事，要無依刑法第59條之規定酌
    減其刑之餘地，更無依刑法第61條免除其刑之必要。是辯護
    人為被告主張請求依刑法第59條、第61條規定減刑或免刑云
    云，為無理由，應予駁回。
陸、被告經合法傳喚，有本院送達證書在卷可憑（本院卷第67至
    71頁），其無正當理由不到庭，爰不待其陳述，逕為一造辯
    論判決。
據上論斷，應依刑事訴訟法第368條、第371條，判決如主文。
本案經檢察官蕭惠菁提起公訴，檢察官蔡名堯到庭執行職務。
中　　華　　民　　國　　109 　年　　6 　　月　　30　　日
                  刑事第八庭    審判長法　官  陳世宗
                                      法　官  吳勇毅
                                      法　官  呂寧莉
以上正本證明與原本無異。
不得上訴。
                                      書記官  賴資旻
中　　華　　民　　國　　109 　年　　6 　　月　　30　　日